臺灣士林地方法院民事判決　　　　　　 95年度重訴字第328號
原　　　告　丁○○
訴訟代理人　陳雅珍律師
被　　　告　甲○○
　　　　　　陞富有限公司
法定代理人　丙○○
被　　　告　乙○○
上3人共同
訴訟代理人　黃育勳律師
被　　　告　邱倍男即程德汽車材料行
上列當事人間請求拆屋還地等事件，本院於民國96年8月10日言
詞辯論終結，判決如下：
    主  文
原告之訴及假執行之聲請均駁回。
訴訟費用由原告負擔。
    事實及理由
壹、程序部分
    本件被告邱倍男即程德汽車材料行（下稱被告邱倍男）未於
    言詞辯論期日到場，核無民事訴訟法第386條各款所列情形
    ，該被告部分，爰依原告聲請，由其一造辯論而為判決。
貳、實體部分
一、原告起訴主張：
  (一)原告為坐落臺北市○○區○○段二小段608地號土地（下稱
    系爭608地號土地）及同區段609地號土地（下稱系爭609地
    號土地）之所有權人。被告甲○○、乙○○未經原告同意，
    分別於系爭608地號土地如附圖B所示、系爭609地號如附圖A
    所示部分，各自興建門牌臺北市○○區○○路1段301號及30
    3 號之未辦保存登記建物（下稱系爭B 建物、系爭A 建物）
    。被告甲○○、乙○○並分別將系爭B 建物、系爭A 建物，
    各自出租予被告陞富有限公司（下稱陞富公司）及被告邱倍
    男營業使用。被告均已構成無權占有，原告自得依民法第76
    7 條規定，分別請求被告陞富公司、邱倍男各自上述建物遷
    出，以及被告甲○○、乙○○分別拆除建物、返還土地。又
    被告甲○○、乙○○分別無權占有上述土地，並受有相當於
    租金之不當得利，致原告受損害，依民法第179 條規定，原
    告亦得分別請求被告甲○○、乙○○各自給付起訴前5 年期
    間，相當於租金之不當得利。參酌土地法第105 條、第97條
    規定，以被告甲○○、乙○○分別占有上述土地之面積，按
    土地申報地價年息百分之10之標準計算，渠2 人應給付上述
    期間相當於租金之不當得利金額各為177 萬8,400 元、142
    萬2,720 元。
  (二)原告與被告甲○○、乙○○之間，均無租賃關係存在，被告
    甲○○、乙○○各自提出之收據、合建房屋契約書等證物均
    不足為證。縱認有租賃關係存在，被告甲○○、乙○○分別
    將土地轉租予被告陞富公司及邱倍男，依土地法第103 條第
    3 款規定，原告自得終止租賃契約。又依租賃年數及房屋稅
    籍資料所示折舊年數60餘年之久，可推知租賃雙方之真意，
    租賃標的應為承租人個人使用，無可能供營業使用，現由被
    告陞富公司及邱倍男營業使用，亦違反租賃契約之約定，依
    土地法第103 條第5 款規定，原告亦得終止租賃契約，收回
    土地。而被告收受本件起訴狀繕本時即發生租賃契約終止之
    效力。
  (三)原告爰依民法第767條及第179條規定，提起本訴。並聲明：
  1.被告陞富有限公司應自坐落系爭608地號土地如附圖B所示、
    面積65平方公尺、門牌台北市○○區○○路1段301號之建物
    遷出。
  2.被告甲○○應將前項建物拆除，將土地返還原告。
  3.被告甲○○應給付原告177萬8,400元，及自起訴狀繕本送達
    翌日起至清償日止，按年息百分之5計算之利息。
  4.被告邱倍男應自坐落系爭609地號如附圖A所示、面積52平方
    公尺、門牌台北市○○區○○路1段303號之建物遷出。
  5.被告乙○○應將前項建物拆除，將土地返還原告。
  6.被告乙○○應給付原告142萬2,720元，及自起訴狀繕本送達
    翌日起至清償日止，按年息百分之5計算之利息。
  7.願供擔保，請准宣告假執行。
二、被告甲○○、陞富公司及乙○○則以：
  (一)被告甲○○自42年起，向原告承租系爭608地號土地建築系
    爭B建物，原告均於每年11、12月間收取當年租金。另被告
    乙○○之父親詹朝根早年即向原告承租系爭609地號土地建
    築系爭A建物，原本每年分上、下年份收取租金，其後改為
    11、12月間收取。詹朝根81年間死亡後，由被告乙○○繼受
    租賃關係，嗣原告亦向被告乙○○收取租金。被告甲○○、
    乙○○與原告之間，分別有土地租賃關係存在。
　(二)被告甲○○係將其所有之系爭B建物，出租予其子丙○○擔
  　任法定代理人之被告陞富公司使用，被告乙○○則將其所有
    系爭A建物，部分出租被告邱倍男使用，渠等均非將基地轉
    租或頂讓他人使用，不符合土地法第103條第3款之要件。此
    外，原告就其主張土地法第103條第5款終止事由部分，亦未
    舉證以明。原告自不得據以主張終止租賃契約，且原告亦未
    為任何終止租賃契約之意思表示。上述土地租賃關係仍合法
    存在。被告均非無權占有等語，資為抗辯。
  (二)並聲明：
  1.原告之訴駁回。
  2.如受不利益判決，願供擔保請准宣告免為假執行。
三、被告邱倍男則未於言詞辯論期日到場，亦未提出書狀作任何
    聲明。據其於96年1月26日本院現場履勘時，陳述：伊向乙
    ○○承租獨資經營程德汽車材料行等語。
四、本件不爭執事項：
  (一)原告為系爭608地號土地及系爭609地號土地之所有權人。
  (二)系爭B建物坐落系爭608地號土地如附圖B所示、面積65平方
    公尺部分，為被告甲○○興建所有，現由被告甲○○出租被
    告陞富公司使用中。
  (三)系爭A建物坐落系爭609地號土地如附圖A所示、面積52平方
    公尺部分，原為被告乙○○之父親詹朝根所興建，詹朝根死
    亡後，現由被告乙○○繼承。系爭A建物目前一部分由被告
    乙○○自住使用，一部分出租予被告邱倍男獨資經營程德汽
    車材料行使用中。
  (四)被告甲○○所提出之收據（即被證1共18紙）其中有「指印
    」部分為原告所捺無誤。
    以上各項，有兩造分別提出之土地登記謄本、戶籍謄本及收
    據附卷可稽。並經本院會同臺北市松山地政事務所測量人員
    現場履勘查明，製有勘驗測量筆錄，並囑託該所測繪複丈成
    果圖（即附圖）存卷足佐。且為兩造所不爭執，自堪認為真
    實。
五、得心證之理由：
    本件經與兩造協議整理之爭點如下：
  (一)被告甲○○就系爭608地號土地，有無占有權源?
  1.被告甲○○與原告有無租賃關係存在?
  2.如有租賃關係存在，是否已經原告合法終止?
   （有無土地法第103 條第3 款、第5 款之情事？原告有無終
     止權? 是否已合法為終止之意思表示?）
  (二)被告乙○○就系爭609地號土地，有無占有權源?
  1.被告乙○○與原告有無租賃關係存在?
  2.如有租賃關係存在，是否已經原告合法終止?
   （有無土地法第103 條第3 款、第5 款之情事？原告有無終
     止權? 是否已合法為終止之意思表示?）
  (三)被告甲○○、乙○○如構成無權占有，原告得請求不當得利
    之金額若干?
    茲分別論述如下：
  (一)被告甲○○與原告間，就系爭608地號土地有租賃關係存在
    ，有合法之占有權源：
  1.被告甲○○與原告間有租賃關係存在：
    被告甲○○抗辯其與原告間，就系爭608地號土地有租賃關
    係存在等情，並提出原告名義之收據18份及原告名義與被告
    甲○○、第三人徐龍（即承建人）於69年1月6日簽定之合建
    房屋契約書1份為證。原告雖否認雙方有租賃關係存在，並
    主張：伊不識字，上述收據其中有指印部分，係78年至86年
    及89年至91年間，被告甲○○給付伊地價稅時，要求伊在字
    據上捺指印，除指印以外之印文，則非真正，且上述收據之
    金額與歷年地價稅額相當，乃被告甲○○使用土地之必要費
    用即地價稅之補償，並非租金收益；而合建房屋契約書之簽
    章亦非真正，且內容僅為處理長期占用土地之事，無法證明
    被告甲○○為土地租用權人云云。惟核：
　(1)上述18份收據，其中原告不爭執其捺有指印部分者，計有日
    期分別為78年12月30日、79年12月8日、80年12月12日、81
    年12 月13日、82年12月5日、83年12月5日、84年12月12日
    、85年12 月5日、86年12月6日、89年12月7日、90年11月8
    日、91年11月15日、92年11月14日、93年11月26日等14份。
    而無原告指印者，僅有日期為77年12月、87年12月7 日、88
    年12月6 日、94年11月18日等4 份。就其中77年12月及87年
    12月7 日之收據，其上原告名義之印文，經與被告甲○○所
    提出、原告於95年9 月7 日簽收臺北郵局第167 支局第381
    號存證信函之掛號郵件收件回執（下稱系爭回執），其上收
    件人蓋章欄內原告之印文，以及上述合建房屋契約書內，原
    告名義之印文，以肉眼詳予互核比對，均相吻合，顯係同枚
    印章所蓋用，足見77年12月及87年12月7 日2 份收據，以及
    上述合建房屋契約書，皆屬真正無訛。至於88年12月6 日及
    94年11月18日2 份收據，其上原告名義之印文，與捺有指印
    90年11月8 日之收據，其上另枚原告名義之印文，則屬同一
    ，亦堪信為真正。原告否認上述4 份收據及合建房屋契約書
    之印文為真正，要不足採。
  (2)至於原告復爭執上述收據係給付地價稅，非租金乙節，按私
    文書經本人或其代理人簽名、蓋章或按指印或有法院或公證
    人之認證者，推定為真正。民事訴訟法第358條第1項規定甚
    明。揆諸上述收據，均已詳細載明收受門牌臺北市○○區○
    ○路1 段301 號之「土地租金」之文義，顯然係收受土地租
    金之憑據至明。
  (3)原告雖另主張收據上之金額與歷年地價稅額相當，乃地價稅
    之補償云云，並提出地價稅課稅明細表影本11份為憑。惟依
    原告自行統計之明細所示，上述收據所載原告歷年收取之金
    額，與地價稅稅額均非同一，其間差額多至3,000 元，少則
    448 元不等。衡情，原告所收取者若果為地價稅之補貼，金
    額即應與地價稅額同一，或僅有尾數之差額，當無各年差額
    不等，且差距非小之可能，原告上述主張，核與常情有違，
    要非可採。至於租金金額與地價稅額相近乙情，則係租賃關
    係雙方如何協商約定租金數額之問題，惟不影響被告甲○○
    係支付對價而占有系爭608 地號土地，應屬有償租賃關係之
    事實，原告此部分主張，自無足取。
  (4)復參以上述合建房屋契約書之訂約事由欄亦明確記載：「立
    合建房屋契約書人土地提供人丁○○（以下簡稱甲方）『土
    地租用權利人甲○○』（以下簡稱乙方），茲雙方同意由承
    建人徐龍出資建造伍樓房屋…」之文字。其中第4 條、第5
    條更分別約定承建人應給付被告甲○○保證金，以及被告甲
    ○○分得合建後之房屋乙戶等條件。倘被告甲○○非承租系
    爭608 地號土地之租賃權人，而係無權占有之人，焉有得以
    無償分配合建建物之可能？原告仍執詞否認租賃關係存在，
    洵非正當。
  (5)綜上以解，被告甲○○抗辯其與原告間，就系爭608地號土
    地有租賃關係存在乙情，自堪信實。
  2.上述土地租賃契約並未經原告合法終止：
  (1)原告雖主張被告甲○○將系爭608地號土地轉租予被告陞富
    公司作為營業使用，依土地法第103條第3款、第5款規定，
    其得終止租賃契約，被告收受本件起訴狀繕本時即發生租賃
    契約終止之效力云云，惟為被告甲○○所否認。
  (2)按「租用建築房屋之基地，非因左列情形之一，不得收回：
    …三、承租人轉租基地於他人時。…五、承租人違反租賃契
    約時。」土地法第103條第3款、第5款固有明文。惟「房屋
    所有人與基地所有人間就基地有租賃關係，如當事人間無相
    反之特約，則房屋所有人將其房屋一部分供與他人使用，是
    為所有人對於地上房屋使用收益權之行使，此與單純之基地
    轉租有別，尚難構成終止基地租約之原因。」最高法院79年
    臺上字第2678號判例揭有上旨，足資參酌。查系爭B建物為
    被告甲○○興建所有，業如前述，其將系爭B建物出租予被
    告陞富公司使用，乃對於系爭B建物之使用收益，與基地即
    系爭608地號土地之轉租不同。而原告又未能舉證證明被告
    甲○○所出租者，乃系爭608地號土地，參酌前揭判例意旨
    ，自未當該土地法第103條第3款之要件。又原告另主張依租
    賃年數及房屋稅籍資料所示折舊年數60餘年之久，可推知租
    賃雙方之真意，租賃標的應為承租人個人使用，無可能供營
    業使用云云，然亦為被告甲○○所否認。考以被告甲○○出
    租予被告陞富公司使用者，乃系爭B 建物，並非所坐落之基
    地，自無涉被告甲○○與原告間之土地租賃契約。而原告亦
    未能舉證證明其與被告甲○○之土地租賃契約，確已並就地
    上建物之用途為限制之約定，則其主張被告甲○○有土地法
    第103 條第5 款，違反土地租賃契約之情事，亦不足憑採。
    職是，原告主張其得依前揭規定終止租賃契約乙節，即非可
    採。
  (3)再者，縱認原告確有上述終止租賃契約之權限，惟終止權之
    行使，應向他方當事人以意思表示為之。民法第263條準用
    同法第258條第1項規定甚明。原告雖主張被告收受本件起訴
    狀繕本時即發生租賃契約終止之效力云云。然而，詳閱原告
    起訴狀之內容，僅主張被告甲○○無權占有之情，並無任何
    隻字片語提及租賃關係，或有法定終止租約之事由，以及並
    以起訴狀繕本送達為終止租賃契約意思表示之意旨，自無從
    因起訴狀繕本之送達而發生原告行使終止權之法律效果。準
    此，被告甲○○與原告間之土地租賃關係，並未經原告合法
    終止，自不待言。
  (二)被告乙○○與原告間，就系爭609地號土地，亦有租賃關係
    存在，有合法之占有權源：
  1.被告乙○○與原告有租賃關係存在：
    被告乙○○抗辯伊父親詹朝根與原告間，就系爭609地號土
    地有租賃關係存在，伊父親死亡後，現由伊繼受等情，亦提
    出原告名義之收據乙冊（57年至94年，共27頁）為證。原告
    雖亦否認雙方有租賃關係存在及上述收據為真正，並主張如
    認被告乙○○之父親詹朝根與原告間有租賃契約存在，租賃
    契約亦因詹朝根於81年間死亡而終止，至其所提收據83年至
    94 年 間皆記載為地價稅金，係補貼使用土地之必要費用，
    其餘收據則未記載支付目的，不能證明係支付租金之用云云
    。然查：
  (1)按繼承人自繼承開始時，除本法另有規定外，承受被繼承人
    財產上之一切權利、義務。但權利、義務專屬於被繼承人本
    身者，不在此限。民法第1148條定有明文。而租賃權為財產
    權之一種，非專屬於被繼承人本身，自得為繼承之客體，是
    於被繼承人死亡時，除有拋棄繼承或限定繼承之情形外，即
    由繼承人概括繼受租賃關係所生之權利及義務。據此，詹朝
    根與原告間之租賃關係，於詹朝根死亡後，當然由其繼承人
    即被告乙○○所繼受。原告主張如認原告與詹朝根有租賃契
    約存在，亦因詹朝根死亡而終止乙節，顯與前揭繼承法則相
    違，自非可採。
  (2)又原告雖亦否認被告乙○○所提出之收據為真正，惟核，該
    等收據係同載於乙冊，經以系爭回執上原告之印文，以肉眼
    互核比對結果，與其中57年至59年、61年下期至66年上期、
    68年、69年、70年下期至73年、75年77年、80年、81年、93
    年之簽收印文部分，均相吻合，而與該只印文不同者，其簽
    收之年度、金額及日期等記載方式，與其他簽收部分，亦均
    相仿，堪信該冊收據均屬真正無訛。至於其中83年至94年簽
    收部分，雖並載有地價稅之字樣（其中83年簽收部分，地價
    2 字經刪去)， 然比對原告所提出86年至94年之地價稅課稅
    明細表影本，可知收據金額與歷年之地價稅額均非相同，二
    者之差額亦有各年高低不同之情，參諸前述說明（參見爭點
    論述(一)之1.(3)被告甲○○部分所述），尚難認係單純地價稅
    之給付。況且，自57年起至82年間之收據部分，均僅有金額
    之記載（72年以前分上、下2 期，73年以後以全年為期），
    堪認原告所收取之金額，乃被告乙○○及其被繼承人詹朝根
    所給付使用系爭609 地號土地之對價，自屬有償之租金性質
    ，殆無疑義。準此，被告乙○○抗辯其繼受被繼承人詹朝根
    而與原告間，就系爭609 地號土地，有租賃關係存在乙節，
    亦堪信為真正。
  2.上述土地租賃契約亦未經原告合法終止：
    同上所述，被告乙○○將其所有系爭A建物，一部分出租予
    被告邱倍男使用，係對於系爭A建物之使用收益，與基地即
    系爭609 地號土地之轉租不同。又被告邱倍男直接占有使用
    者，係被告乙○○所有系爭A 建物，並非坐落之基地，與被
    告翁明順及原告間之土地租賃契約亦無涉。而原告亦未能舉
    證其與被告乙○○之土地租賃契約，已約定就地上建物之用
    途予以限制。是則，原告主張被告乙○○有土地法第103 條
    第3 款、第5 款所規定終止事由，其得終止租賃契約乙節，
    亦不足採憑。況同上述，原告並未合法為終止租賃契約之意
    思表示，亦無從發生終止之效力。
  (三)承上所述，被告甲○○、乙○○分別與原告間，就系爭608
    地號土地、系爭609地號土地，各有租賃關係存在，被告甲
    ○○、乙○○均有合法之占有權源，未構成無權占有，渠等
    占有使用上述土地，非無法律上之原因，亦無不當得利可言
    。至於就不當得利金額若干之爭點，即無論述之必要，附此
    敘明。
六、綜上所述，被告甲○○、乙○○分別基於與原告間之租賃關
    係，各自合法占有系爭608 地號、609 地號土地，均未構成
    無權占有，亦未構成不當得利。而被告陞富公司及邱倍男分
    別向被告甲○○、乙○○承租使用系爭B 建物、系爭A 建物
    之一部分，亦非無權占有上述土地。從而，原告本於民法第
    767 條物上請求權及第179 條不當得利規定之法律關係，請
    求：(一)被告陞富公司自系爭B 建物遷出；(二)被告甲○○應將
    系爭B 建物拆除，將土地返還原告；(三)被告甲○○應給付原
    告177 萬8,400 元，及自起訴狀繕本送達翌日起至清償日止
    ，按年息百分之5 計算之利息；(四)被告邱倍男應自系爭A 建
    物遷出；(五)被告乙○○應將系爭A 建物拆除，將土地返還原
    告；(六)被告乙○○應給付原告142 萬2,720 元，及自起訴狀
    繕本送達翌日起至清償日止，按年息百分之5 計算之利息，
    均無理由，俱應予駁回。原告之訴既經駁回，其假執行之聲
    請，亦失所附麗，應併予駁回。
七、本件判決基礎已臻明確，兩造其餘攻擊防禦方法及訴訟資料
    經本院審酌後，核與判決不生影響，無一一論述之必要，併
    予敘明。
參、據上論結，原告之訴為無理由，依民事訴訟法第78條、第38
    5條第1項前段，判決如主文。
中　　華　　民　　國　　96　　年　　8 　　月　　31　　日
                  民事第三庭
                            法  官  施月燿
以上正本係照原本作成。
如對本判決上訴須於判決送達後20日內向本院提出上訴狀
中　　華　　民　　國　　96　　年　　9 　　月　　5 　　日
                            書記官  韓金發
